【裁判字號】    99,上易,1671
【裁判日期】    990928
【裁判案由】    傷害等
【裁判全文】
臺灣高等法院刑事判決                99年度上易字第1671號
上  訴  人  臺灣板橋地方法院檢察署檢察官
上  訴  人
即  被  告  甲○○
被      告  乙○○
上列上訴人因被告傷害等案件，不服臺灣板橋地方法院98年度易
字第3263號，中華民國99年5月12日第一審判決（起訴案號：臺
灣板橋地方法院檢察署98年度偵字第27270號），提起上訴，本
院判決如下：
    主  文
原判決關於甲○○恐嚇部分撤銷。
甲○○以加害身體之事，恐嚇他人致生危害於安全，處拘役貳拾
日，如易科罰金，以新臺幣壹仟元折算壹日。
其他上訴駁回。
    事  實
一、甲○○為孚司特科技有限公司之負責人，乙○○為昶泓企業
    社（起訴書誤載為「永鴻企業社」）之合夥人，雙方有業務
    往來，惟對交易後相互找補之結算金額存有歧見，甲○○乃
    於民國98年8 月26日下午4 時許，至臺北縣新莊市○○路63
    0 巷9 弄4 號1 樓昶泓企業社，要求乙○○支付新臺幣（下
    同）4 萬元之交易款項，乙○○則表示僅願支付2 萬餘元，
    甲○○因此心生不滿，基於普通傷害之犯意，先徒手攻擊乙○○之頭部，乙○○因顧慮碰壞該處昂貴之電腦控制器等機
    台設備，即往屋內後退躲避，惟甲○○仍拿起昶泓企業社工
    作架上塑膠鐵鎚1支繼續追打乙○○之身體、雙手等處，致
    乙○○受有頭部外傷、胸部挫傷、右手、右踝擦傷、背部、
    右上臂、兩手腕、右大腿挫傷等傷害，適在樓上工作之丙○○見狀下樓阻止，甲○○始罷手。甲○○又於98年8月27日
    下午1時40分許（原判決誤載為99年應予更正）撥打電話至
    昶泓企業社，由該企業社之負責人丙○○接聽，雙方就請款
    之金額意見不一致，甲○○心生不滿，復另行起意，基於恐
    嚇之犯意，於電話中向丙○○恫稱：「你不付款就是了，若
    我再去你們公司時，就不是像昨天這樣子，你們給我小心點
    」等語，以此加害丙○○身體之事恐嚇丙○○，丙○○因此
    心生畏懼，轉述予乙○○知悉，致生危害於丙○○之安全。
二、案經乙○○訴由臺北縣政府警察局新莊分局報請臺灣板橋地
    方法院檢察署檢察官偵查起訴。
    理  由
壹、程序部分
    按被告以外之人於審判外之言詞或書面陳述，除法律有規定
    者外，不得作為證據；又被告以外之人於審判外之陳述，雖
    不符刑事訴訟法第159條之1至第159條之4之規定，而經當事
    人於審判程序同意作為證據，法院審酌該言詞陳述或書面陳
    述作成時之情況，認為適當者，亦得為證據；另當事人、代
    理人或辯護人於法院調查證據時，知有第159條第1項不得為
    證據之情形，而未於言詞辯論終結前聲明異議者，視為有前
    項之同意，刑事訴訟法第159條第1項、第159條之5分別定有
    明文。本院下列所引各項證據之證據能力，包括人證及文書
    證據等，經本院當庭提示，檢察官、被告均表示有證據能力
    （見本院卷第44至45頁、第62至64頁），且迄至言詞辯論終
    結前未再聲明異議。又該等證據，亦無刑事訴訟法第159 條
    之4顯有不可信之情況與不得作為證據之情形。本院審酌上
    開證據資料製作時之情況，尚無違法不當及證明力明顯過低
    之瑕疵，亦認為以之作為證據應屬適當，是依刑事訴訟法第
    159條之4、第159條之5規定意旨，均有證據能力，合先敘明
    。
貳、實體部分
甲、有罪部分
一、訊據被告甲○○矢口否認有何傷害、恐嚇之犯行，辯稱：伊
    進入昶泓企業社後，乙○○即持工具毆打伊耳後部位，又拿
    塑膠鐵鎚攻擊伊，伊自乙○○手中搶下塑膠鐵鎚後，不小心
    打到乙○○之腹部；又伊雖曾於98年8月27日下午1時40分許
    撥打電話至昶泓企業社找丙○○，惟伊在電話中係向丙○○
    請款，並表示下次就不會看她的情面，照法律途徑走云云。
    經查：
(一)上揭被告甲○○傷害乙○○之犯罪事實，業據證人即告訴人
    乙○○於偵查中及目擊證人丙○○於偵查、原審審理時證述
    綦詳（見偵卷第25、28頁、第24至25頁、原審卷第37至41頁
    ），彼等二人證述被告甲○○傷害乙○○之手段、方法、過
    程等節互核相符，而被害人乙○○因受被告甲○○之上開攻
    擊行為而受有頭部外傷、胸部挫傷、右手、右踝擦傷、背部
    、右上臂、兩手腕、右大腿挫傷等傷害，亦有行政院衛生署
    臺北醫院（下稱臺北醫院）診斷證明書1紙及乙○○受傷照
    片2張在卷可憑（見偵卷第31、14頁），且被告甲○○於原
    審準備程序時曾坦承確有傷害乙○○之事實（見原審卷第15
    頁反面），參以被害人乙○○身體所受傷害遍及頭部、胸部
    、背部、四肢多處，傷勢非輕，衡情應非如被告甲○○所述
    係自衛抵抗、不小心所造成，又被告甲○○於原審審理時自
    承其一進入昶泓企業社時，即關門上鎖等語（見原審卷第67
    頁反面），益見其行為舉止異於常情，並非單純請款而來，
    嗣後其向乙○○請款遭拒，進而動手傷害乙○○，足見被告
    甲○○確有傷害之故意甚明。是被告甲○○主張正當防衛云
    云，純屬無稽。此外，並有現場照片13張附卷可參（見偵查
    卷第36至37頁、第40至41頁、原審卷第23至25頁），綜上所
    述，被告甲○○之傷害犯行，事證明確，洵堪認定。
(二)又被告甲○○恐嚇丙○○之犯罪事實，業經證人即被害人丙○○於偵查、原審及本院審理時結證無訛（見偵查卷第24至
    25頁、原審卷第38頁反面、第40頁、本院卷第61頁），並有
    中華電信股份有限公司用戶受信通信紀錄表一紙在卷足憑（
    見偵查卷第39頁），而證人乙○○於偵查中亦證稱：98年8
    月27日下午甲○○打電話到昶泓企業社恐嚇，由丙○○接聽
    電話，丙○○轉告伊後，伊就去報案等語（見偵查卷第25頁
    ），且被告甲○○於上開時間撥打電話與丙○○聯繫乙節，
    除經證人丙○○證述在卷外，被告甲○○亦坦承確有其事，
    並於警詢時供承：伊於98年8月27日13時40分許曾打電話至
    昶泓企業社詢問請款問題，對方拒付全額，伊就說：「下次
    就不是這種情面」等語（見偵查卷第4頁），足徵證人乙○○、丙○○前開所指，並非子虛。雖被告甲○○於原審、本
    院審理時辯稱：「我是告訴她你要給我錢，我說下次我不要
    看這種情面，直接上法庭。」云云，惟被告甲○○自警詢、
    偵查及原審準備程序歷次供述，始終未曾提及曾向丙○○表
    示如不依其要求給付款項，將直接上法庭等情，則其於事後
    補陳上詞，顯係事後彌縫之舉，不足憑信。此部分事證已甚
    明確，被告甲○○之恐嚇犯行，亦堪認定。
(三)又本件事證已明，被告甲○○請求傳喚證人程振輝、程聰明
    、柯育宗部分，因該證人於案發時均未在場見聞，所欲證明
    之事項又與待證事實無涉，本院認即無必要，至於被告請求
    傳喚之證人昶登或昶泓前員工、所有過往客戶等人，被告並
    未提出該等證人之姓名、地址供本院傳喚，自無傳喚作證之
    可能。另被告請求對證人丙○○測謊、調閱證人乙○○調解
    庭之過往紀錄、案發地點附近巷口監視器畫面、昶登或昶泓
    公司發票、勤務表、證人乙○○健保過往就醫等資料，經本
    院一一審酌後，認與待證事實無重要關係，且待證事實已臻
    明瞭，自無調查之必要，至於被告甲○○所提出其他證明文
    件，均不足以推翻本院上開認定，無庸再為論述，併此敘明
    。
二、核被告甲○○傷害乙○○之行為，係犯刑法第277條第1項之
    普通傷害罪；被告甲○○將上開加害生命、身體之事恐嚇丙○○，致生危害安全之行為，係犯刑法第305條之恐嚇罪。
    公訴意旨雖未論及被告甲○○恐嚇丙○○部分，惟被告甲○○前開以電話恐嚇丙○○之犯行，已記載於起訴書犯罪事實
    欄內，自應認已起訴而得由本院併予審理。又被告甲○○係
    以如事實欄所載之恐嚇言語告知丙○○，業據證人丙○○於
    原審審理時證述甚詳，公訴意旨認被告甲○○於電話中尚有
    對丙○○表示「我隨時會讓你們死」云云，容有誤會，併予
    更正。又被告甲○○所犯上開2罪，犯意各別，行為互殊，
    應分論併罰。
三、上訴駁回部分：
    原審適用上開規定，就被告甲○○所犯傷害部分，審酌被告
    甲○○僅因上述交易往來結算請款金額之爭議，即蓄意攻擊
    乙○○，兼衡其實行傷害之手段、乙○○所受前揭傷勢情形
    ，暨犯後未坦承犯行之態度等一切情狀，量處有期徒刑四月
    ，並諭知易科罰金折算標準。此部分認事用法，核無違誤，
    量刑亦屬妥適，被告甲○○仍執前詞，否認犯罪提起上訴，
    並無理由，應予駁回。
四、撤銷改判部分：
    原審就被告甲○○恐嚇部分，對被告甲○○論罪科刑，固非
    無見。惟查，被告甲○○並未於電話中出言恐嚇乙○○之犯
    行（見後述理由五），原審遽為被告此部分有罪之判決，自
    有未洽。被告提起上訴，否認犯行，固無理由，惟原判決既
    有上開可議之處，自應由本院予以撤銷改判。爰審酌被告甲○○前無犯罪前科紀錄，素行尚佳，僅因上述交易往來結算
    請款金額之爭議，即恐嚇丙○○，兼衡其實行恐嚇之手段、
    恐嚇行為所生之危害程度，暨犯後未坦承犯行之態度等一切
    情狀，量處拘役20日，並諭知易科罰金折算標準，以資懲儆
    。
五、不另為無罪判決部分：
(一)公訴意旨另以：被告甲○○基於恐嚇之故意，於上開時間以
    電話向乙○○恐嚇稱；你就是不付款，我隨時會去你們公司
    ，你們給我小心一點，我隨時會讓你們死等語，由丙○○接
    聽，當天轉述給乙○○知悉，使乙○○心生畏懼，因認被告
    甲○○另涉犯刑法第305條之恐嚇罪嫌云云。公訴人認被告
    甲○○涉有上開恐嚇罪嫌，無非係以證人即告訴人乙○○、
    丙○○之證述為其主要論據。訊據被告甲○○堅決否認有此
    部分犯行，辯稱伊當天是打電話找昶泓企業社負責人丙○○
    請款，並無恐嚇乙○○之意等語。
(二)按刑法第305條之恐嚇罪，所稱以加害生命、身體、自由、
    名譽、財產之事，恐嚇他人者，係指以使人生畏怖心為目的
    ，而通知將加惡害之旨於被害人而言。若僅在外揚言加害，
    並未對於被害人為惡害之通知，尚難構成本罪。亦即行為人
    如僅將加害內容告知特定人，而未明示其將恐嚇內容轉告被
    害人，則不能構成本罪（最高法院52年台上字第751號判例
    、林山田教授著「刑法各罪論」〈上冊增訂二版〉第179 頁
    參照）。是以恐嚇罪固然不以行為人將加惡害之事直接通知
    被害人為必要，但其間接通知者，仍須行為人有利用中間媒
    介以傳達惡害內容之意及舉動，始成立犯罪，且於利用中間
    媒介之際，即為恐嚇罪之著手。
(三)經查，被告甲○○於98年8月27日下午時許打電話至昶泓企
    業社欲請款，該電話係由證人丙○○接聽乙節，已據證人丙○○、乙○○證述明確，亦經被告甲○○供陳無誤，而被告
    甲○○於電話中向丙○○表示要請款四萬，丙○○告知與當
    初協議之金額不符，被告甲○○因此以上開言詞出言恫嚇等
    情，復經證人丙○○證述在卷，且證人丙○○於本院審理時
    亦證稱：甲○○打電話來時只說要請款，並沒有說要找乙○○，被告說這些恐嚇的話時，沒有叫我轉述給乙○○，當時
    覺得害怕，所以當乙○○回來，我就將此事轉告他等語明確
    （見本院卷第61頁），參以證人丙○○即為昶泓企業社負責
    人，顯見被告甲○○撥打此通電話之目的是要向昶泓企業社
    負責人丙○○請款，並就請款金額與丙○○爭議後，出言恐
    嚇丙○○，並未另要求證人丙○○將上開恫嚇言語轉告證人
    乙○○知悉，至於證人丙○○將被告甲○○可能對彼等為惡
    害行為之情轉告，乃係丙○○個人之行為，亦經證人丙○○
    證述如前，否則如認被告對證人丙○○之告知即是間接恐嚇
    行為之著手，則證人丙○○知情並確實傳達惡害內容，豈非
    有恐嚇罪幫助犯之嫌？是本件被告甲○○應只是向丙○○請
    款遭拒，情緒激憤，始向證人丙○○為上開言語，並無間接
    向乙○○為惡害通知之行為，依前開說明，被告甲○○所為
    仍與恐嚇罪犯罪構成要件有間。公訴意旨認被告顯有以此間
    接通知之方式，將此惡害內容告知乙○○之故意及行為，容
    係一己之見解，尚非可採。
(四)綜上所述，檢察官所舉證據尚無從證明被告甲○○涉有公訴
    意旨所指之此部分恐嚇犯行，此外，本院復查無其他積極證
    據足資證明被告甲○○有此部分恐嚇犯行，揆諸前揭說明，
    自屬不能證明被告甲○○犯罪。惟此部分既與上揭論罪之恐
    嚇犯行間具有想像競合犯一罪關係，爰不另為無罪之諭知，
    附此敘明。
乙、無罪部分：
一、公訴意旨略以：告訴人甲○○於98年8月26日下午4時許，至
    臺北縣新莊市○○路630巷9弄4號1樓昶泓企業社請領貨款時
    ，被告乙○○基於傷害之犯意，先徒手與甲○○互毆，又持
    鐵棍毆打甲○○頭部，致甲○○受有左側頭皮瘀腫傷之傷害
    ，案經甲○○提出告訴，因認被告乙○○涉犯刑法第277 條
    第1項之傷害罪嫌。
二、按犯罪事實應依證據認定之，無證據不得認定犯罪事實，又
    不能證明被告犯罪者，應諭知無罪之判決，刑事訴訟法第15
    4條第2項、第301條第1項分別定有明文。又檢察官就被告犯
    罪事實，應負舉證責任，並指出證明之方法，刑事訴訟法第
    161條第1項定有明文。因此，檢察官對於起訴之犯罪事實，
    應負提出證據及說服之實質舉證責任。倘其所提出之證據，
    不足為被告有罪之積極證明，或其闡明之證明方法，無從說
    服法官以形成被告有罪之心證，基於無罪推定之原則，自應
    為被告無罪判決之諭知（參考最高法院92年台上字第128號
    判決意旨）。又被害人之為證人，與通常一般第三人之為證
    人不侔。被害人就被害經過所為之陳述，其目的在於使被告
    受刑事訴追處罰，與被告處於絕對相反之立場，其陳述或不
    免渲染、誇大。是被害人縱立於證人地位具結而為指證、陳
    述，其供述證據之證明力仍較與被告無利害關係之一般證人
    之陳述為薄弱。從而，被害人就被害經過之陳述，除須無瑕
    疵可指，且須就其他方面調查又與事實相符，亦即仍應調查
    其他補強證據以擔保其指證、陳述確有相當之真實性，而為
    通常一般人均不致有所懷疑者，始得採為論罪科刑之依據，
    非謂被害人已踐行人證之調查程序，即得恝置其他補強證據
    不論，逕以其指證、陳述作為有罪判決之唯一證據（參照最
    高法院95年度台上字第6017號判決意旨）。
三、公訴人認被告乙○○涉犯前揭傷害罪嫌，係以：(一)告訴人
    甲○○之指訴，(二)臺北醫院98年8月27日診斷證明書1紙、
    甲○○受傷之照片2張，為其主要論據。訊據被告乙○○堅
    決否認有傷害甲○○之犯行，辯稱：甲○○攻擊伊時，伊從
    頭至尾均未還手，因伊怕甲○○將昶泓企業社內之機器弄壞
    ，且昶泓企業社內根本無鐵棍，甲○○指稱伊持鐵棍攻擊，
    顯非事實；又甲○○之驗傷診斷證明書上所載傷勢與伊無關
    ，並非伊所造成等語。
四、經查：
(一)甲○○先於警詢時指稱：乙○○先拿工具打伊左半頭部後方
    ，伊將工具搶下，乙○○第2次又拿鎚子打擊伊左半頭部後
    方略高處，第3次又拿小鐵棍打伊云云（見偵查卷第4頁），
    復於偵查中陳稱：伊拿簽單給乙○○看，乙○○就拿工廠的
    鐵棍類的東西打伊頭部云云（見偵查卷第25頁），嗣於原審
    審理時供稱：伊走至乙○○身旁，乙○○就拿不知名之工具
    打伊耳後部位，伊搶下該工具後，乙○○又拿不知名工具打
    伊，伊忘記那裡被打到，乙○○也有拿鐵鎚打伊云云（見原
    審卷第67頁）。再於本院準備程序時供稱：乙○○拿黑色鎖
    斧鉗打我耳後，用香檳鎚打我耳朵上面云云（見本院卷第43
    頁反面）。可知關於被告乙○○究竟手持何工具毆打甲○○
    致其身體受有傷害乙節，告訴人甲○○前後四次指述全部不
    一致，已難盡信。
(二)又查，證人張劭仲即製作乙○○、甲○○調查筆錄之警員於
    原審審理時具結證稱：乙○○至派出所提告時，伊即以電話
    通知甲○○到場，但不確定詳細的時間，甲○○過來後，伊
    對甲○○表示等伊作完乙○○之筆錄後，伊會對甲○○作筆
    錄，但甲○○表示他有事情，要伊改天再做，他就先離開了
    。當時甲○○並未表示他也有受傷也要告乙○○之意思；隔
    了一至二天後，伊用電話請甲○○前來作筆錄時，甲○○始
    表示他當時也有受傷等語（見原審卷第41頁）。苟被告乙○○於本案確有傷害甲○○之行為，甲○○理應於案發後停留
    現場等候警方到場處理，豈有未提出告訴即先行離去之舉措
    ？又甲○○第一次經警通知至派出所製作筆錄當時，既已知
    悉被告乙○○對其提出傷害之告訴，衡情應會立即向警員主
    張自己因乙○○之攻擊行為亦受有傷害並請警員檢視傷勢或
    拍照存證，或對被告乙○○提出告訴以維自身權益，豈會一
    聲不響掉頭就走？是其事隔多次後再行指訴被告乙○○傷害
    其身體云云，顯有可疑，實難遽信。
(三)再以，甲○○係於98年8月27日下午15時41分19秒，於行政
    院衛生署臺北醫院以自動掛號櫃員機器掛號外科，有該醫院
    99年2月25日北醫歷字第0990001522號函1紙在卷可考（見原
    審卷第56頁），而證人張劭仲正式對乙○○製作調查筆錄之
    起迄時間係98年8月27日16時10分起至16時50分止（見偵卷
    第6頁），惟依目前警方製作刑事案件調查筆錄之慣例，警
    員常先詢問涉案關係人如告訴人、被告等對於犯罪事實之陳
    述，瞭解事發經過情形後始正式製作調查筆錄，且證人張劭
    仲於本院審理時證稱：伊向甲○○表示待伊作完乙○○之筆
    錄後，即會對其製作筆錄，惟甲○○表示另有事情即先離開
    等語，可見甲○○係於98年8月27日16時10分前即離開派出
    所，且其正確離開派出所之時間應更早於同日15時41分許。
    蓋甲○○於同日15時41分至臺北醫院掛號，扣除其候診、醫
    師看診、領取藥物暨前往新莊分局頭前派出所之車程時間，
    甲○○根本不可能在看診完畢後即於同日16時10分前抵達派
    出所接受被告乙○○之指認。況經質之甲○○至醫院看診過
    程，其於原審準備程序時先稱：我是在98年8月27日下午2、
    3時許接到張警員電話，他叫我去製作筆錄，我就跑去醫院
    驗傷等語；後又改稱我接到張警員電話時，我已經要去醫院
    途中，我不知道他為何要我製作筆錄，我驗完傷後再去警察
    局，我在警察局告訴警員我人不舒服約下次再製作筆錄，就
    先離開等語（見原審卷第17頁），亦有未盡相符之處；再依
    甲○○所提出之台北醫院Ｘ光檢查資料（見本院卷第80頁）
    ，其於98年8月27日16時15分許仍在台北醫院接受Ｘ光檢查
    ，益見其不可能於斯時前往派出所接受被告乙○○指認。另
    以甲○○於本院準備程序、審理時改稱其係在98年8月27日
    下午5時許看診完後才至派出所云云，如果無訛，何以當時
    在派出所時，對就醫診治一事支字未提，亦不提出診斷證明
    書釐清事實，顯與常情相悖。據此可知，被告乙○○陳稱：
    甲○○係於98年8月27日15時10分許至派出所後旋即離去，
    其後始至臺北醫院看診乙節，應屬真實。簡言之，甲○○接
    獲警員張劭仲之通知，於98年8月27日15時許至派出所接受
    乙○○之指認後，旋即離去，並於同日下午3時41分前往臺
    北醫院掛號驗傷。甲○○之驗傷時間，距離其指訴遭被告乙○○傷害之時間已相隔約24小時，且係於乙○○對其提出傷
    害告訴後始就醫驗傷，則其提出之臺北醫院98年8月27日診
    斷證明書1紙，其上記載「左後側頭皮瘀腫傷」，是否係被
    告乙○○所造成，實值懷疑。
(四)另證人丙○○於原審審理時具結證稱：昶泓企業社內沒有鐵
    棍，也無長條狀硬物，只有鋼製方塊物；98年8月26日下午
    伊未看見乙○○有攻擊或拉扯甲○○之行為，亦未看見甲○○之頭部受傷等語（見原審卷第38-40頁），足證被告乙○○辯稱：伊從頭至尾遭甲○○壓制，並未還手攻擊甲○○等
    情，並非無據。復觀諸甲○○攻擊被告乙○○之處所即昶泓
    企業社內部，擺設有電腦控制器等昂貴機器設備（見卷附現
    場照片），如被告乙○○在該處與甲○○扭打、互毆，確實
    極可能碰撞毀壞該機器設備，致生財物上之重大損失。因此
    被告乙○○辯稱：甲○○攻擊伊時，因該處有昂貴之機器設
    備，伊害怕損壞該機器設備，所以伊未還手，只是一直往屋
    後躲避等情，洵非無據。
五、綜上所述，檢察官所舉上開證據尚無從證明被告乙○○涉有
    此部分傷害犯行，此外，本院復查無其他積極證據足資佐證
    告訴人甲○○之指訴與事實相符。依法自應為被告乙○○無
    罪之諭知。原審以不能證明被告乙○○犯罪，判決被告乙○○無罪，經核並無不合，檢察官上訴仍指摘原判決不當，為
    無理由，應予駁回。
據上論斷，應依刑事訴訟法第368條、第369條第1項前段、第364
條、第299條第1項前段，刑法第305條、第41條第1項前段，刑法
施行法第1條之1，判決如主文。
本案經檢察官陳大偉到庭執行職務。
中    華    民    國    99    年    9     月    28    日
                  刑事第十八庭審判長法  官  吳鴻章
                                    法  官  曾淑華
                                    法  官  汪梅芬
以上正本證明與原本無異。
不得上訴。
                                    書記官  劉寶鈴
中    華    民    國    99    年    9     月    28    日

司法院資訊處製作；財團法人民間司法改革基金會備份。
